臺灣高等法院民事判決　　　　　　　　　　　　　　　九十三年度上字第四四八號
　　上　訴　人　癸○○
　　訴訟代理人　鄭聯芳律師
　　被　上訴人　壬○○(即林雨.
　　　　　　　　辛○○(即林雨.
　　兼　右二人
　　訴訟代理人　戊○○(即林雨.
　　被　上訴人　庚○○(即林雨.
　　兼　右一人
　　訴訟代理人　己○○(即林雨.
　　被　上訴人　丙○○(即林雨.
　　　　　　　　甲○○(即林雨.
　　　　　　　　丁○○(即林雨.
　　兼　右三人
　　訴訟代理人　乙○○(即林雨.
當事人間履行契約事件，上訴人對於中華民國九十三年四月八日臺灣板橋地方法院九
十三年度訴更字第一號第一審判決提起上訴，經本院於九十三年八月十七日言詞辯論
終結，判決如下：
    主      文
上訴駁回。
第二審訴訟費用由上訴人負擔。
    事實及理由
一、本件上訴人主張：坐落台北縣蘆洲市○○段五０六地號（重劃前為台北縣蘆洲鄉
    和尚洲南港子段三二三─一地號），面積二一四點五九平方公尺及坐落台北縣蘆
    洲市○○段四八八地號（重劃前為台北縣蘆洲鄉和尚洲南港子段三二四地號），
    面積七六一點二一平方公尺之二筆土地（下稱系爭土地）為林金東、林慢作、林
    妙之被繼承人林金修及被上訴人之被繼承人林雨前（已死亡）四人所共有，所有
    權應有部分各四分之一，渠等於七十四年八月六日，將系爭土地出租與上訴人耕
    作，並約定如系爭土地擬出賣或收回自耕時，全體共有人願另分割其所有權應有
    部分三分之一與上訴人，並於代書陳天香事務所簽訂耕地租約，雖林金東當時未
    於租約書上親自簽名蓋章，惟上訴人與林金東在陳天香處既有合致之意思表示，
    契約已成立生效，且依據該租約該給的租金，上訴人都有給林慢作。又雖系爭土
    地係向訴外人林海淹承租而來，惟林慢作之前出租給林海淹時，有經過其他共有
    人之同意，且當時上訴人所支付新台幣（下同）一萬多元之權利金，亦係經由林
    慢作轉交林海淹。況系爭耕地租約書第三條後段約定之真意為共有人中任何一人
    違約，視同四人違約，效力及於全體。既林妙將其繼承之系爭土地應有部分出賣
    並移轉登記與訴外人王鐵雄，故依上開約定，上訴人自得請求渠等各應將其所有
    系爭土地所有權應有部分三分之一移轉登記與上訴人，如林妙因其應有部分讓與
    王鐵雄而不能交付其土地時，應按土地價值給付五百萬元。又系爭土地原為田地
    及旱地，八十九年三月二十八日已因土地重劃變更登記為雜地，而不適合耕種，
    上訴人亦得依平均地權條例第六十三條之規定，請求渠等移轉其應有部分三分之
    一之土地所有權（按上訴人於原法院4.起訴時原列林雨前（9.2.死亡）、
    林金東、林慢作、林妙等四人為被告，原法院為上訴人全部敗訴之判決。嗣上訴
    人上訴於本院，本院前審就關於林金東、林慢作及林妙部分，亦為駁回上訴之判
    決，上訴人未聲明不服而確定。至林雨前部分，因林雨前於原法院更審之言詞辯
    論終結前即已死亡，未命承受訴訟，經本院前審以第一審之訴訟程序有重大瑕疵
    ，且上訴人亦不同意由第二審法院就該事件為實體裁判為由，廢棄原判決關於林
    雨前部分，發回原法院更為審理）。爰依兩造間耕地租約之約定，請求判命被上
    訴人應將坐落台北縣蘆洲市○○段五○六地號（重劃前為台北縣蘆洲鄉和尚洲南
    港子段三二三—一地號），面積二一四點五九平方公尺所有權應有部分四分之一
    之三分之一土地移轉登記與上訴人；被上訴人應將坐落台北縣蘆洲市○○段四八
    八地號（重劃前為台北縣蘆洲鄉和尚洲南港子段三二四地號），面積七六一點二
    一平方公尺所有權應有部分四分之一之三分之一土地移轉登記與上訴人之判決（
    上開請求，原審為上訴人全部敗訴之判決）。嗣被上訴人已辦繼承登記並於本院
    上訴聲明：(一)原判決廢棄。(二)被上訴人壬○○、戊○○、辛○○、庚○○、己○
    ○應將坐落台北縣蘆洲市○○段五○六地號土地（重劃前為台北縣蘆洲鄉和尚洲
    南港子段三二三—一、第三二三─三地號），面積二一四點五九平方公尺所有權
    應有部分七十二分之一移轉登記與上訴人。(三)被上訴人丙○○、甲○○、乙○○
    、丁○○應將前項土地所有權應有部分二百八十八分之一移轉登記與上訴人。(四)
    被上訴人壬○○、戊○○、辛○○、庚○○、己○○應將坐落台北縣蘆洲市○○
    段四八八地號土地（重劃前為台北縣蘆洲鄉和尚洲南港子段第二三二─二地號、
    第三二四地號），面積七六一點二一平方公尺所有權應有部分七十二分之一移轉
    登記與上訴人。(五)被上訴人丙○○、甲○○、乙○○、丁○○應將前項土地所有
    權應有部分二百八十八分之一移轉登記與上訴人。
二、被上訴人則以：其等都沒有見過上訴人的面，根本不認識上訴人，被上訴人之父
    親患有老年癡呆症，不可能跟上訴人去市公所蓋章簽約。被上訴人從來沒有聽家
    裡的人說過這些事情。上訴人應該在被上訴人之父母親都健在的時候起訴，現在
    家裡都找不到有關本件的任何資料。且土地之前有買賣過，上訴人一直說有租賃
    ，如果上訴人有耕作的話，為何前面買賣的時候都不知道有租賃的事實，被上訴
    人之父母親並沒有告知此事，且被上訴人也都沒有收過租金，系爭租約根本不實
    在。況系爭土地重劃後，已由政府點交給被上訴人管理等語，資為抗辯。並於本
    院答辯聲明：駁回對造之上訴。
三、查本件上訴人主張系爭土地原為林雨前、林金東、林慢作、林金修等四人所共有
    ，所有權應有部分各四分之一，其後林金修之繼承人林妙將其繼承所得之系爭土
    地所有權應有部分出售與訴外人王鐵雄，而林雨前於九十年二月四日死亡，被上
    訴人均為林雨前之繼承人，且系爭土地原為田地及旱地，因八十九年三月二十八
    日土地重劃而於同年五月九日登記為雜地並交由被上訴人管領等情，業據其提出
    土地登記謄本、林雨前之繼承系統表及被上訴人之
    訴字卷第十一至十四頁，本院前審卷(一)第一六六至二○三頁，本院卷第五三至八
    ○頁），復為被上訴人所不爭執，應堪信為真實。是本件首應審究者，厥為：系
    爭之耕地租約是否存在？茲詳析如后：
  (一)按當事人主張有利於己之事實者，就其事實有舉證之責任，但法律別有規定或依
    其情形顯失公平者，不在此限，民事訴訟法第二百七十七條定有明文。又主張法
    律關係存在之當事人，須就該法律關係發生所須具備之特別要件，負舉證責任。
    而耕地租賃契約係諾成契約，因當事人互相表示意思一致而成立，且不以訂定書
    面為其成立要件，苟當事人合於土地法第一百零六條所謂以自任耕作為目的，約
    定支付租金，使用他人之農地者，則耕地租賃契約即告成立。又按繼承人自繼承
    開始時，承受被繼承人財產上之一切權利、義務，民法第一千一百四十八條前段
    定有明文，系爭耕地租賃契約之當事人之一林金修死亡後，自應由其繼承人林妙
    繼承林金修所有系爭土地所有權應有部分四分之一之權利，並因繼承而概括承受
    系爭耕地租賃契約之權利義務。另於耕地三七五減租條例第六條雖規定耕地租約
    應以書面為之，乃因耕地租佃易起糾紛，為保護佃農，便利管理及舉證而設，實
    非耕地租賃之成立或生效要件。
  (二)本件上訴人主張其與林雨前等在代書陳天香事務所簽立本件租約書，固提出耕地
    租約書影本為證據（見原審訴字卷第三三至三四頁），依據其所提出之租約書所
    記載，立耕地租約書人載有甲方（地主）名字林雨前、林金東、林慢作、林金修
    ，其中林雨前、林慢作、林金修並蓋有印文，然林金東、林妙則否認有訂立該租
    約之事實。依據證人即代書陳天香分別於更審前在原審及本院前審準備程序到場
    陳述：「租約是在我事務所訂的，字跡是我寫的，當時他們拿一份舊的給我抄寫
    ，契約後面的姓名都是我代筆的，有到場的人拿印章交給我，我在他們面前蓋章
    ，印象中沒有人帶別人的印章來蓋，我記得當時沒有蓋完整，我可以確定的是現
    場林雨前、林慢作一定有蓋，但不記得林金修是否有親自來，是否在場蓋章。」
    等語（見原審訴字卷第七一頁筆錄，本院前審卷(一)第一一二至第一一三頁筆錄、
    第一四一至一四二頁筆錄），足見本件系爭租約顯非當事人親自簽名之事實，當
    堪認定。本件上訴人雖主張林金東於簽約時有到場，並同意本件租約，因未帶印
    章，所以沒有在租約上蓋章，後來即拒絕蓋章等情，然並未能舉證以實其說，至
    林雨前及林金修部分，被上訴人及林妙既否認印章及文書之真正，證人陳天香復
    無法證明林金修是否於租約上親自蓋章，上訴人又未能提出其他證據證明該事實
    ，且系爭租約係於七十四年間所訂立，依當時之耕地三七五減租條例第六條所定
    ，耕地租約應一律以書面為之，租約之訂立應由出租人會同承租人申請登記。身
    為代書之陳天香自無不知之理。茲竟未依此規定代為辦理登記，有違常情，而該
    租約復未經林雨前親自簽名，上訴人或陳天香復不能證明林雨前印文之真正，故
    陳天香之證言，要無可取。本件實難單憑租約名字或印文認定林雨前、林金東、
    林金修有訂立該租約之事實。
  (三)本件上訴人雖另主張被上訴人在台北縣蘆洲市公所租佃調解時有承認收租云云，
    但此為被上訴人所否認。且查本件租約爭議分別於八十八年五月二十五日、六月
    四日、十月二十七日調解三次，林金東始終未到場，林妙僅於八十八年六月四日
    到場，表示不知有此租約，並無承認收租一事。僅林慢作同意出賣時，願意履行
    該租約，給與該租用土地三分之一價額與本件上訴人。惟本件被上訴人之被繼承
    人林雨前則從未出席，有本院前審調閱之臺北縣蘆洲市公所耕地租佃委員會調解
    程序資料附卷可資參考（見本院前審卷(一)第六四至八四頁）。本件上訴人雖指稱
    將租金交給林慢作，再由林慢作與其他兄弟處理云云。然上訴人亦自承契約未約
    定地租由林慢作收取，而其復未能提出其他證據證明林雨前、林金東、林金修或
    林妙確有收租，且又不能證明林慢作係受全體共有人授權代理與上訴人訂定租約
    ，故上訴人所為有給付租金於地主云云之主張，自無可取。茲上訴人既提出系爭
    租約，主張與林雨前等四人訂立上開租約而取得租賃權，而於本院復具狀主張「
    上訴人所承租之系爭耕地，係從前手林海淹轉讓而來，上訴人曾給付權租金．
    ．．。」（見本院卷第十頁）。益見其所言，前後矛盾，不能採信。其聲請訊問
    證人林海淹以證明此事，自無必要。故上訴人主張林金東、林金修、林雨前等人
    為系爭租約之當事人一節，即屬無可採信。
四、綜上所述，上訴人主張本於耕地租約書，請求被上訴人應將其繼承自其被繼承人
    林雨前之上開土地所有權應有部分之權利移轉登記與上訴人，自非正當，不應准
    許。原審為上訴人敗訴之判決，核無違誤，應予維持。上訴意旨，仍執陳詞，指
    摘原判決不當，求予廢棄改判，為無理由，應予駁回其上訴。
五、本件事實已臻明確，兩造其餘攻擊防禦方法及證據經予審酌，核與判決結果不生
    影響，爰不再逐一論述，併此敘明。
據上論結，本件上訴為無理由，依民事訴訟法第四百四十九條第一項、第七十八條判
決如主文。
中      華      民      國    九十三    年    八      月     三十一     日
                              民事第八庭
                                  審判長法  官　　鄭　三　源
                                        法  官    周　美　月
                                        法  官　　王　淇　梓
正本係照原本作成。
如不服本判決，應於收受送達後二十日內向本院提出上訴書狀，其未表明上訴理由者
，應於提出上訴後二十日內向本院補提理由書狀（均須按他造當事人之人數附繕本）
上訴時應提出委任律師或具有律師資格之人之委任狀；委任有律師資格者，另應附具
律師資格證書及釋明委任人與受任人有民事訴訟法第四百六十六條之一第一項但書或
第二項（詳附註）所定關係之釋明文書影本。
中　　　華　　　民　　　國　　九十三　　年　　九　　　　月　　　一　　　日
　　　　　　　　　　　　　　　　　　　　書記官  　林  麗  觀
附註：
民事訴訟法第四百六十六條之一（第一項、第二項）：
對於第二審判決上訴，上訴人應委任律師為訴訟代理人。但上訴人或其他法定代理人
具有律師資格者，不在此限。
上訴人之配偶、三親等內之血親、二親等內之姻親，或上訴人為法人、中央或地方機
關時，其所屬專任人員具有律師資格並經法院認為適當者，亦得為第三審訴訟代理人
。
